臺灣高雄地方法院刑事判決　　　　　　　94年度訴字第1297號
公　訴　人　臺灣高雄地方法院檢察署檢察官
被　　　告　甲○○
選任辯護人　洪錫鵬律師
上列被告因違反藥事法等案件，經檢察官提起公訴（93年度偵字
第18411號），本院判決如下：
    主  文
甲○○明知為禁藥而販賣為常業，處有期徒刑貳年貳月。扣案如
附表1、2所示之物品，均沒收。
    事  實
一、甲○○係設於高雄市苓雅區○○○路93號「思斯大藥局」之
    負責人，明知藥品需經行政院衛生署之許可，始可製造、輸
    入，而威而鋼（Viagra）及犀利士（Cialis）均未經行政院
    衛生署核准在臺灣製造，僅由行政院衛生署分別核准輝瑞大
    藥廠股份有限公司（下稱輝瑞公司）及臺灣禮來股份有限公
    司（下稱臺灣禮來公司）取得輸入權辦理進口，而某真實姓
    名及年籍均不詳之數名成年人士在「思斯大藥局」，向其兜
    售之威而鋼及犀利士錠劑，並非美商輝瑞產品公司（下稱美
    商輝瑞公司）及美商禮來ICOS有限公司（下稱美商禮來公司
    ）原廠所生產製造，均屬未經核准，擅自輸入臺灣地區之禁
    藥，且「VIAGRA」及「CIALIS」之文字圖樣，各係美商輝瑞
    公司及美商禮來公司，先後向我國經濟部中央標準局（該局
    於民國88年1 月26日起改制為經濟部智慧財產局）申請註冊
    之商標圖樣，不詳姓名人士兜售之錠劑不僅冒用威而鋼及犀
    利士藥物名稱，更未經美商輝瑞公司及美商禮來公司之授權
    或同意，在錠劑所附包裝盒、塑膠罐及仿單上，擅自使用「
    VIAGRA」及「CIALIS」等文字圖樣。詎甲○○竟基於意圖營
    利而販賣冒用他人藥物名稱、仿單、標籤之禁藥犯意，於92
    年間某日起，以威而鋼每盒（內裝威而鋼錠劑4 顆）新臺幣
    （下同）600 元之價格，犀利士錠劑每顆200 元至250 元之
    價格，向前往「思斯大藥局」兜售之不詳姓名人士，購入數
    量不詳之仿冒威而鋼及犀利士錠劑等禁藥連同印製有「VIAG
    RA」及「CIALIS」等文字圖樣之包裝盒、塑膠罐及仿單，並
    將購得之仿冒威而鋼禁藥，自92年6 月3 、4 月間某日起，
    至93年6 月25日止，以每顆350 元之價格，而購得之仿冒犀
    利士禁藥，則自92年9 月間某日起，至93年6 月17日止，以
    每顆450 元之價格，在「思斯大藥局」內，販賣予不特定人
    ，賺取價差牟利，並以之為常業，恃之維生。嗣因輝瑞公司
    派員於93年5 月28日至「思斯大藥局」，以2,800 元之價格
    ，購買標示100mg 4 錠裝「威而鋼」共2 盒，並取得免用發
    票收據1 紙後，經輝瑞公司將購得之藥品進行鑑定結果，判
    定該藥品包裝外盒、內裝仿單與錠劑，均非輝瑞公司核准輸
    入臺灣地區銷售之真品，美商輝瑞產品公司遂委由吳文淑律
    師，於93年6 月30日遞狀向法務部調查局提出告訴，而法務
    部調查局人員則於同年7 月7 日9 時25分許，持本院核發之
    搜索票，在「思斯大藥局」扣得甲○○所有供販賣禁藥所用
    如附表1 所示之仿冒威而鋼錠劑、包裝盒、仿單、附表2 所
    示之仿冒犀利士錠劑、包裝盒、塑膠罐、仿單，以及與甲○
    ○所有而與本件販賣禁藥無直接關連性之電腦列印銷售資料
    共11紙。
二、案經美商輝瑞產品公司訴由法務部調查局高雄市調查處報告
    臺灣高雄地方法院檢察署檢察官偵查起訴。
    理  由
壹、程序方面：
    按被告以外之人於審判外之陳述，雖不符刑事訴訟法第159
    之1 至第159 條之4 之規定，而經當事人於審判程序同意作
    為證據，法院審酌該言詞陳述或書面陳述作成時之情況，認
    為適當者，亦得為證據；當事人、代理人或辯護人於法院調
    查證據時，知有第159 條第1 項不得為證據之情形，而未於
    言詞辯論終結前聲明異議者，視為有前項之同意，刑事訴訟
    法第159 條之5 定有明文。被告甲○○及其辯護人對於證人
    「內外藥廠」高屏地區藥品經銷商蔡昇榮、「成大藥品股份
    有限公司」業務員王富民於調查局及檢察事務官詢問時所為
    之陳述，於本院準備程序明確表示：不爭執證據能力等語（
    見本院卷第22頁），且於言詞辯論終結前，均未聲明異議，
    依法自應視為被告同意上開證人於調查局及檢察事務官詢問
    時所為之陳述，得作為證據，本院審酌上開證人於調查局及
    檢察事務官詢問時所為陳述作成時之狀況，認為適當，依刑
    事訴訟法第159 條之5 第1 項之規定，為傳聞法則之例外，
    應有證據能力。
貳、實體方面：
一、訊據甲○○固坦承其係「思斯大藥局」之負責人，明知藥品
    需經行政院衛生署之許可，始可製造、輸入，亦明知「VIAG
    RA」及「CIALIS」等文字圖樣，係美商輝瑞公司及美商禮來
    公司向經濟部智慧財產局申請註冊之商標圖樣，未經該2 家
    公司之授權或同意，不得擅自使用，而其確曾於92年間，向
    前往「思斯大藥局」兜售使用威而鋼及犀利士藥物名稱之錠
    劑之數名不詳成年男子，購入該使用威而鋼及犀利士藥物名
    稱之錠劑，並在「思斯大藥局」販賣威而鋼錠劑予他人等事
    實，惟矢口否認有被訴明知為禁藥而販賣為常業及明知冒用
    他人藥物名稱、仿單或標籤而販賣之犯行，辯稱：伊向不詳
    人士購買扣案之威而鋼及犀利士錠劑時，該不詳人士告知伊
    係平行輸入，伊不知係仿冒品，且伊購入犀利士錠劑後，並
    未出售他人牟利云云（見第187 至188 頁）。
二、經查：
  (一)被告係「思斯大藥局」之負責人，明知數名姓名不詳之成年
    男子向其兜售之錠劑，均非美商輝瑞公司及美商禮來公司原
    廠所生產製造之威而鋼或犀利士錠劑，卻冒用威而鋼及犀利
    士藥物名稱之仿冒品，且未經行政院衛生署核准輸入，並擅
    自在出售之錠劑所附包裝盒、塑膠罐及仿單上，印製使用「
    VIAGRA」、「CIALIS」等文字圖樣，竟意圖營利，於92年間
    某日起，連同印製有「VIAGRA」及「CIALIS」文字圖樣之包
    裝盒、塑膠罐及仿單，以仿冒威而鋼錠劑每盒（內裝有錠劑
    4 顆）600 元之價格，仿冒犀利士錠劑每顆200 元至250 元
    之價格，購入數量不詳之仿冒威而鋼及犀利士錠劑等禁藥，
    並將購得之禁藥，連續自92年3 、4 月間某日起，至93年6
    月25日止，以仿冒「威而鋼」錠劑每顆350 元之價格，仿冒
    「犀利士」錠劑每顆450 元之價格，販賣予不特定人，賺取
    價差牟利等事實，業據被告先後於調查局詢問、偵查中及本
    院準備程序中供稱：「（問：思斯大藥局有無販售冒用『威
    而鋼/VIAGRA 』註冊商標之商品？）答：有的，思斯大藥局
    有販售『威而鋼/VIAGRA 』註冊商標之非正廠公司貨藥品」
    、「（問：‧‧‧進價如何計算？）答：進貨價格4 錠裝每
    盒新台幣（下同）六百元」、「我自九十二年三、四月間開
    始販售冒用『威而鋼/VIAGRA 』註冊商標之藥品，迄今約銷
    售三百錠」、「本藥局銷售之『犀利士（CIALIS）非正廠公
    司貨藥品並沒有行政院衛生局的輸入許可‧‧‧進貨價格每
    錠約二百元至二百五十元」、「我約自九十二年九月間起開
    始銷售『犀利士（CIALIS）』非正廠公司貨藥品，迄今約賣
    出五、六十錠，每錠售價約四百元至四百五十元」、「威而
    鋼是在二年之前‧‧‧我以一顆二百五十元買進，三百五至
    四百元間賣出」、「我確實有向2 名年約50歲、30歲之不詳
    姓名男子購買未經行政院衛生署核准，擅自輸入之『威而鋼
    』、『犀利士』藥品，時間大約在92年間」等語綦詳（見偵
    查卷第32至34頁、第153 頁、本院卷第20頁）；並有查獲照
    片6 幀及輝瑞公司於93年5 月28日，派員至「思斯大藥局」
    購買仿冒「威而鋼」錠劑之禁藥2 盒所取得免用發票收據1
    紙附卷可稽（偵查卷第7 至79頁、第19頁）；復有如附表1
    所示之仿冒威而鋼錠劑26顆（驗後餘13顆）、仿冒威而鋼包
    裝盒5 盒（驗後餘2 盒）、仿冒威而鋼仿單4 紙（驗後餘3
    紙）、附表2 所示之仿冒犀利士4 盒（含19顆錠劑，送驗後
    餘包裝盒3 盒及錠劑9 顆）、仿冒犀利士1 罐（含包裝盒1
    個、錠劑7 顆，送驗後錠劑餘4 顆）、仿冒犀利士仿單6 紙
    （驗後餘5 紙），以及電腦列印銷售資料11紙扣案可憑，而
    堪認定。因扣案之電腦列印銷售資料11紙，明確記載被告先
    後於93年4 月16日、同年4 月17日、同年5 月28日、同年6
    月1 日、同年6 月8 日、同年6 月23日、同年6 月25日，一
    律以每顆350 元之價格，出售數量1 至4 顆、或2 盒（即8
    顆）之仿冒威而鋼錠劑予不特定人，另先後於93年4 月17日
    、同年5 月31日、同年6 月17日，一律以每顆450 元之價格
    ，出售仿冒犀利士錠劑2 顆、5 顆及1 顆仿冒犀利士錠劑予
    他人，審酌扣案之電腦列印銷售資料中關於93年5 月28日，
    出售2 盒仿冒威而鋼錠劑，價金總計2,800 元，核與前述卷
    附記載免用發票收據之記載，相互一致，且前述電腦列印銷
    售資料，係被告就執行販賣藥品業務所製作之紀錄文書，具
    有例行性及慣常性，事先預行製作虛偽資料之可能性極低，
    且因係被告於事實發生當時，即行製作紀錄，無人類記憶錯
    誤之缺陷，可信性極高，故關於被告究竟以每顆多少價格，
    將仿冒威而鋼錠劑或仿冒犀利士錠劑出售不特定人之事實，
    自應以該電腦列印銷售資料上所紀錄之價格為準，即被告係
    以每顆仿冒威而鋼錠劑以350 元價格，而每顆仿冒犀利士錠
    劑則以450 元價格，出售不特定人牟利。
  (二)法務部調查局人員於93年7 月7 日，在被告所經營之「思斯
    大藥局」內，扣得如附表1 編號1 所示之威而鋼錠劑共26顆
    ，經送美商輝瑞產品公司位於美國康乃狄格州格羅頓市之全
    球品質分析資源、特殊檢驗及分析開發實驗室，認扣案之威
    而鋼錠劑26顆雖含有Sildenafil Citrate成分，但經紅外線
    輻射分析結果，並非輝瑞藥廠所生產輸入之真品，而同日扣
    得如附表2 編號1 至2 所示之犀利士錠劑26顆，經送美商禮
    來大藥廠股份有限公司全球產品保護技術小組位於美國印第
    安那州之禮來集團中心，以高效能液相層析法及化學分析結
    果，扣案之犀利士錠劑雖含有tadalafil 成分，然與真品之
    犀利士並不一致，或高效能液相層析法色譜分析結果與真品
    犀利士並不一致，且未檢測出tadalafil 成分，故認扣案之
    犀利士錠劑確為仿冒品，此有真仿鑑定分析檢驗報告、美商
    禮來大藥廠股份有限公司科學調查報告各1 份在卷可參（見
    偵查卷第130 至148 頁、本院卷第57至127）。 威而鋼及犀
    利士錠劑固經行政院衛生署以衛署藥輸字第22381 號、第22
    382 號、第22383 號、第23774 號、第23809 號核准由澳洲
    及英國輸入，此有行政院衛生署94年8 月10日衛署藥字第09
    40030980號函檢附核准藥物許可證5 紙附卷可佐（見本院卷
    第34至39頁），然觀諸扣案如附表1 編號2 及附表2 編號至
    2 所示之威而鋼及犀利士錠劑包裝盒，均無中文標示之記載
    ，亦無行政院衛生局核准字號之標示，因無證據證明扣案之
    仿冒威而鋼及仿冒犀利士藥品係在臺灣地區所生產製造，並
    斟酌被告於供稱：「（問：賣給你VIAGRA、CIALIS的人有無
    告訴你藥品是從那個國家進口？）答：VIAGRA那個好像說是
    澳洲，CIALIS則是英國的」等語（見本院卷第190 頁），以
    及扣案之威而鋼包裝盒均註記有美國（USA）製 造、澳洲（
    Australia）包 裝等字樣，扣案之犀利士包裝盒則均註記英
    國（United Kingdom）及愛爾蘭Ireland 等字樣，堪認扣案
    之威而鋼及犀利士錠劑，均係在臺灣地區以外之國家仿冒製
    造後，未經許可，擅自輸入臺灣地區銷售，而屬藥事法第22
    條第2 款所稱之未經核准擅自輸入之禁藥無訛。
  (三)「VIAGRA」及「CIALIS」等文字圖樣，分別係美商輝瑞公司
    及美商禮來公司，向我國經濟部智慧財產局註冊取得之商標
    圖樣，有中華民國商標註冊證2 紙附卷可證（見偵查卷第16
    頁、本院卷第53頁）。又扣案之威而鋼及犀利士錠劑確非美
    商輝瑞產品公司及美商禮來ICOS有限公司所生產製造之真品
    ，已如前述，而觀諸扣案之威而鋼及犀利士錠劑包裝盒、塑
    膠罐及仿單，均使用相同於「VIAGRA」及「CIALIS」等文字
    圖樣，因扣案之使用「VIAGRA」文字圖樣之包裝盒，以及使
    用「CIALIS」文字圖樣之包裝盒、塑膠罐及仿單，亦經美商
    輝瑞產品公司全球品質分析資源、特殊檢驗及分析開發實驗
    室及美商禮來大藥廠股份有限公司全球產品保護技術小組鑑
    定認均屬仿冒品乙節，有前述真仿鑑定分析檢驗報告及美商
    禮來大藥廠股份有限公司科學調查報告各1 份附卷足憑，且
    被告自承稱：不詳人士係以威而鋼及犀利士藥物名稱出售仿
    冒藥品予伊等語，是該不詳人士販賣予被告之錠劑，均屬冒
    用美商輝瑞公司及美商禮來公司威而鋼、犀利士藥物名稱之
    藥品，而連同包裝盒、塑膠罐及仿單上使用之「VIAGRA」及
    「CIALIS」等文字圖樣，則均係擅用美商輝瑞公司及美商禮
    來公司之仿單及標籤，亦堪認定。
  (四)被告自85年間起，即從事藥品販售業務，並自92年間起，擔
    任「思斯大藥局」之負責人，對於藥品需經行政院衛生署之
    許可，始可製造、輸入與販賣，知之甚詳，此據被告自承在
    卷（見本院卷第190 頁），而威而鋼及犀利士等壯陽藥物，
    經行政院衛生署核准輸入後，經由媒體之報導，而廣為人知
    ，在市場上可經由臺灣地區之代理商及經銷商取得相關藥品
    ，若貿然向陌生人士購買來路不明之藥品，不僅有可能危害
    施用者之身體健康，且一旦發生藥品危害健康事件，因欠缺
    出售藥品者之相關資料，將衍生無法追究、釐清相關責任之
    風險，被告身為「思斯大藥局」之負責人，對此自無可能不
    知。又扣案如附表1 、2 所示之威而鋼及犀利士錠劑、包裝
    盒、塑膠罐上均無行政院之核准輸入字號，已如前述，外觀
    上即足以令人質疑藥品來源之正當性，而被告向不詳人士購
    買仿冒威而鋼及犀利士錠劑時，該不詳人士不僅未出示相關
    藥品之證明文件，更未開立統一發票予被告，此為被告自承
    屬實（見偵查卷第32頁反面、本院卷第185 頁），審酌被告
    既然不知出售藥品人士之真實姓名及相關背景，而藥品之真
    偽，不僅涉及危害民眾身體健康之可能潛在危險，且有承擔
    藥品瑕疵責任之風險問題，以被告長期從事藥品販售業務之
    智識、經驗，對於陌生人士出售之藥品是否確屬真品，不僅
    應較常人有更高之警覺性，且攸關「思斯大藥局」之商譽，
    理應謹慎查證藥品之來源，被告若非早已知悉不詳姓名人士
    所出售之藥品係屬仿冒之禁藥，豈有可能在不詳姓名人士未
    提供任何證明文件，以擔保藥品來源之情況下，逕向陌生人
    士購買威而鋼及犀利士錠劑之理！是被告明知可經由威而鋼
    及犀利士經銷商購得相關藥品，竟捨此正常、合法管道不為
    ，而向毫不認識之不詳人士購入威而鋼及犀利士藥品，其主
    觀上對於其購入之威而鋼及犀利，係屬來路不明之仿冒品乙
    節，自應有所認識，其辯稱：伊以為購入之威而鋼及犀利士
    藥品係屬平行輸入之真品云云，尚無可採。
  (五)被告雖於本院審判期日辯稱：伊僅出售仿冒威而鋼錠劑，未
    曾將購入之仿冒犀利士錠劑禁藥出售他人牟利云云（見本院
    卷第187 至188 頁）。然此與被告於調查局詢問時，供稱：
    伊自92年9 月間開始，以每顆400 元至450 元之價格，銷售
    非正廠生產製造之犀利士錠劑等語（見偵查卷第34頁），相
    互矛盾，是被告前揭所辯之真實性，已然啟人疑竇。又依被
    告於本院審判期日所言，其向不詳人士購買犀利士錠劑為每
    盒4 顆（見本院卷第188 頁），惟調查局人員於93年7 月7
    日，在「思斯大藥局」扣得如附表2 編號1 至2 所示之仿冒
    犀利士錠劑共計26顆（經送驗後，剩餘13顆），無法為每盒
    4 顆錠劑之數整除，而有畸零之數，益證被告所辯不實。再
    觀諸扣案之電腦列印銷售資料11紙，明確記載被告先後於(1)
    93年4 月17日，以每顆450 元之價格，出售仿冒犀利士錠劑
    2 顆；(2)93年5 月31日，以每顆450 元之價格，出售仿冒犀
    利士錠劑5 顆；(3)93年6 月17日，以每顆450 元之價格，出
    售仿冒犀利士錠劑1 顆，足見被告確有將購入之仿冒犀利士
    錠劑販售他人牟利，其辯稱未曾出售仿冒犀利士錠劑，顯與
    事實不符。而扣案之犀利士錠劑，經送驗結果，均屬仿冒品
    乙節，已如前述，被告辯稱：未曾將購入之仿冒犀利士錠劑
    販售他人，調查局人員扣得之犀利士錠劑混雜有原廠生產製
    造之犀利士真品云云，無非係臨訟卸責之詞，不足採信。
  (六)按刑法上所謂常業犯，指反覆以同種類行為為目的之社會活
    動之職業性犯罪而言，至於犯罪所得之多寡，是否恃此犯罪
    為唯一之謀生職業，則非所問，縱令兼有其他職業，仍無礙
    於該常業犯罪之成立，此有最高法院85年臺上字第510 號判
    例要旨可參。被告不僅為「思斯大藥局」之負責人，且為「
    思斯大藥局」之藥師，平日以販賣藥品為業務，而被告自92
    年3 、4 月及同年9 月間某日起，在「思斯大藥局」，以仿
    冒「威而鋼」錠劑每顆350 元之價格，仿冒「犀利士」錠劑
    每顆450 元之價格，販賣予不特定人，賺取差牟利，迄至為
    調查局人員查獲時止，出售仿冒威而鋼錠劑約300 顆，出售
    仿冒犀利士錠劑約50至60顆，已據被告於調查局詢問中供承
    綦詳（見偵查卷第32至34頁），是以被告販賣仿冒威而鋼及
    犀利士之禁藥時間，長達1 年之久，銷售之數量多達數十至
    數百顆，且係在其所經營之藥局販賣予前往藥局之消費者之
    情事以觀，顯見被告客觀上有反覆從事販賣仿冒威而鋼及仿
    冒犀利士禁藥之社會活動，且恃販賣禁藥所得為生，並以為
    常業之意。至於被告所經營之「思斯大藥局」雖亦有販賣其
    他合法、正當之藥品予不特定之顧客，惟參照前揭判例意旨
    ，要與判斷被告是否滿足以販賣禁藥為常業之要件判斷無涉
    ，是被告辯稱：伊經營之藥局販賣合法之藥品有數千至數萬
    種之多等語，縱係屬實，亦不足為被告有利之認定依據。
  (七)證人王富民及蔡昇榮始終否認曾販售仿冒威而鋼及犀利士藥
    品予被告，而調查局人員於93年7 月8 日，在證人蔡昇榮位
    於高雄市鼓山區○○○路33號9 樓之1 住處扣得之犀利士包
    裝盒14個及犀利士仿單15張，雖亦經美商禮來大藥廠股份有
    限公司全球產品保護技術小組鑑定係屬仿冒，有該公司科學
    調查報告各1 份在卷可參（見本院卷第104 至111 頁、第12
    0 頁），然此尚不足以證明證人蔡昇榮曾出售仿冒犀利士藥
    品予被告，蓋證人蔡昇榮果真曾出售仿冒犀利士藥品予被告
    ，依一般交易常情，應連同包裝盒及仿單一併交付予買家之
    被告，豈有自行保存空包裝盒及仿單之理。另民眾施用藥品
    後，可能基於方便下次購買同一品牌之藥品，或因個人習慣
    ，而未將施用過之藥品包裝盒及仿單丟棄，是證人蔡榮昇證
    稱：扣案之仿冒犀利士空包裝盒及仿單，係伊向被告購買後
    ，施用藥品後所遺留，供做紀念之用等語，並非全無可能。
    由於被告就其販售之仿冒威而鋼及仿冒犀利士禁藥究竟係向
    何人購買乙事，先於調查局詢問時供稱：威而鋼係向證人王
    富民購得，而犀利士係向證人蔡昇榮購得云云（見偵查卷第
    33至34頁）；另又供稱：犀利士係其客戶自國外拿回來出售
    予伊等語（見偵查卷第88頁）；嗣再陳稱：犀利士係向一名
    姓名不詳年約50歲之男子購買，而威而鋼係向一名姓名不詳
    年約30歲之男子購買等語（見偵查卷第153 頁）；復又改稱
    ：威而鋼錠劑係2 名年籍不詳之成年男子各自出售予伊，而
    犀利士則係另2 名姓名不詳之男子前來兜售，其中一名僅拿
    空瓶給伊看，伊並未購買，之後，另一名不詳姓名男子再前
    來兜售，伊始行購買等語（見本院卷第187 至188 頁），前
    後供述反覆不一，而被告之所以在調查局人員詢問時，供稱
    係向證人王富民及蔡昇榮購買仿冒藥品，可能因無法供出實
    際出售仿冒藥品之不詳人士年籍資料，為求取信調查局人員
    ，始供稱係向證人王富民及蔡昇榮購買仿冒藥品，亦可能係
    其記憶中曾向證人王富民及蔡昇榮購買藥品，以致記憶錯誤
    ，或可能為求減免自身刑責，始恣意供稱證人王富民及蔡榮
    昇為其上手，其原因不一而足，自不能單憑被告前後不一之
    供述，遽為證人王富民及蔡昇榮不利之認定，推認被告所販
    售之仿冒威而鋼及仿冒犀利士等禁藥，係由證人王富民及蔡
    昇榮所出售。再被告究竟係向不詳姓名男子2 名或不詳姓名
    男子3 名購買仿冒威而鋼及仿冒犀利士等禁藥，歷次所為之
    供述，亦不一致，本院因認被告向不詳人士數名購買仿冒威
    而鋼及仿冒犀利士等禁藥。
  (八)又被告向不詳人士購買之威而鋼及犀利士藥品，係屬來路不
    明之仿冒品，已如前述，而被告對於服用來路不明之藥品，
    可能對人體造成危害，亦知之甚詳，此經被告陳明在卷（見
    本院卷第187 頁），被告自無可能將其購入來路不明之藥品
    ，轉讓予其親朋好友服用，以危害其親朋好友之身體健康，
    是被告於本院審判期日供稱：曾將購入之仿冒威而鋼錠劑無
    償讓予其親朋好友服用云云（見本院卷第187 頁），即與常
    情有違，而難採信。且被告係因其於本院審判期日供述購入
    及售出之仿冒威而鋼錠劑數量，經核算結果，與扣案仿冒威
    而鋼錠劑之數量不符，經審判長進一步質問，始供稱曾將購
    入之仿冒威而鋼錠劑讓予其親朋好友服用，堪認被告可能係
    基於販售禁藥予他人，而危害一般民眾健康之情節，重於將
    禁藥無償轉讓予親友施用，故為推諉卸責，始為此種辯解，
    尚難據此認定被告曾將仿冒威而鋼錠劑轉讓予他人之事實。
  (九)由於被告於本院審判期日關於購入及販售仿冒威而鋼及仿冒
    犀利士錠劑數量及價格部分之陳述，不僅核與扣案之仿冒威
    而鋼及仿冒犀利士錠劑數量，互不一致，更與扣案之電腦列
    印銷售資料記載每顆仿冒威而鋼錠劑出售價格為350 元、仿
    冒犀利士錠劑之出售價格為450 元之情形，相去甚遠，另其
    所稱未曾販售仿冒犀利士錠劑與他人，以及將部分購入之仿
    冒威而鋼錠劑讓與親友服用等事項，又與常情不符，足認其
    於本院審理時所述情節，顯有所掩飾、隱匿。斟酌被告於接
    受調查局人員詢問時，不僅就其購入之威而鋼及犀利士藥品
    ，並非原廠生產製造之真品，坦承不諱，且就其購入及販售
    仿冒藥品之價格，陳述均相當詳細、具體，並核與電腦列印
    銷售資料記載之銷售價格，大致相符，由於被告於接受調查
    局詢問時所為之供述，相較於其於本院審判期日，已事隔逾
    1 年之久，因距離案發時間最近，記憶較為清晰，且衡情較
    少權衡利害得失之情況下所為，堪認其於調查局詢問所陳述
    販入仿冒威而鋼、犀利士藥品之價格、出售仿冒威而鋼、犀
    利士之時間及價格部分等事項之陳述，應屬真實。
  (十)綜上所述，本案事證明確，被告明知為禁藥而販賣為常業，
    以及連續明知冒用他人藥物名稱、擅用他人藥物之仿單、標
    籤而販賣之犯行，均洵堪認定，應予依法論科。
三、論罪科刑：
  (一)行為後法律有變更者，適用裁判時之法律，但裁判前之法律
    有利於行為人者，適用最有利於行為人之法律，刑法第2 條
    第1 項固定有明文。惟常業犯之最後行為，如於法律變更後
    始完成者，因其性質為實質上一罪，自應適用變更後之法律
    論罪科刑，無行為後法律變更可言，即不發生新舊法比較適
    用之問題（最高法院92年度台上字第6766號判決參照）。原
    藥事法第83條第1 至4 項分別規定：「明知為偽藥或禁藥，
    而販賣、供應、調劑、運送、寄藏、牙保、轉讓或意圖販賣
    而陳列者，處5 年以下有期徒刑，得併科新臺幣10萬元以下
    罰金」、「犯前項之罪，因而致人於死者，處7 年以上有期
    徒刑，致重傷者，處1 年以上7 年以下有期徒刑」、「因過
    失犯第1 項之罪者，處1 年以下有期徒刑、拘役或新臺幣10
    萬元以下罰金」、「第1 項之未遂犯罰之」，並未設有常業
    犯之規定，嗣於93年4 月21日修正公布，藥事法第83條第1
    至5 項規定：「明知為偽藥或禁藥，而販賣、供應、調劑、
    運送、寄藏、牙保、轉讓或意圖販賣而陳列者，處7 年以下
    有期徒刑，得併科新臺幣5 百萬元以下罰金」、「以犯前項
    之罪為常業者，處2 年以上10年以下有期徒刑，得併科新臺
    幣2 千5 百萬元以下罰金」、「犯前二項之罪，因而致人於
    死者，處7 年以上有期徒刑，致重傷者，處3 年以上12年以
    下有期徒刑」、「因過失犯第1 項之罪者，處2 年以下有期
    徒刑、拘役或科新臺幣30萬元以下罰金」，將販賣禁藥之刑
    度由「5 年以下有期徒刑，得併科新臺幣10萬元以下罰金」
    ，提高為「7 年以上有期徒刑，得併科新臺幣5 百萬元以下
    罰金」，並設有常業犯之處罰規定，因被告最後販賣禁藥之
    時間，參照扣案電腦列印銷售資料之記載，係在93年4 月21
    日後之93年6 月25日，自應適用變更後之藥事法第83條第2
    項論罪科刑，無行為後法律變更可言，即不發生新舊法比較
    適用之問題。至於藥事法於94年2 月5 日修正公布，增訂第
    40 條 之1 、第40條之2 ，因藥事法第83條第2 項之明知為
    禁藥而販賣為常業罪刑並未修正，自亦無比較新舊法之問題
    。另藥事法自82年2 月5 日修正公布時起，藥事法第86條第
    1 、2 項原即規定：「擅用或冒用他人藥物之名稱、仿單或
    標籤者，處1 年以下有期徒刑、拘役或科或併科新臺幣5 萬
    元以下罰金」、「明知為前項之藥物而輸入、販賣、供應、
    調劑、運送、寄藏、牙保、轉讓或意圖販賣而陳列者，處6
    月以下有期徒刑、拘役或科或併科新臺幣3 萬元以下罰金」
    。嗣後藥事法雖先後於86年5 月7 日、87年6 月24日、89年
    4 月26日、92年2 月26日、93年4 月21日及94年2 月5 日，
    歷經多次修正，但藥事法第86條第1 項之文字及罪刑，均未
    曾更動，當亦無比較新舊法之問題，附此敘明。
  (二)核被告所為，係犯藥事法第83條第2 項之明知為禁藥而販賣
    為常業罪、同法第86條第2 項之明知冒用他人藥物名稱、擅
    用他人藥物之仿單、標籤而販賣罪。查，藥事法第25條及第
    26條規定：本法所稱標籤，係指藥品或醫療器材之容器上或
    包裝上，用以記載文字、圖畫或記號之標示物。所稱仿單，
    係指藥品或醫療器材附加之說明書。是以就販賣使用他人藥
    物名稱、仿單、標籤之藥品，既然藥事法另有處罰規定，則
    藥事法第86條第1 項、第2 項為商標法第82條之特別規定，
    被告此部份犯行自應優先適用藥事法第86條第1 項、第2 項
    之規定，而不另論以違反商標法之罪（最高法院69年台上字
    第3468號、73年台上字第6584號判決參照），公訴意旨認被
    告販賣仿冒威而鋼及仿冒犀利士藥品而使用「VIAGRA」及「
    CIALIS」文字圖樣於包裝盒、塑膠罐及仿單上部分，另構成
    商標法第82條之販賣仿冒商標罪，容有未合。又被告自92年
    間某日起，至93年6 月25日止，先後多次明知冒用他人藥物
    名稱、擅用他人藥物之仿單、標籤而販賣犯行，時間緊接，
    犯罪構成要件相同，顯係基於概括犯意為之，應依刑法第56
    條連續犯規定論以一明知仿冒商標商品而販賣罪，並加重其
    刑。被告一販賣仿冒威而鋼及犀利士藥品之行為，同時觸犯
    藥事法第82條第2 項之明知為禁藥而販賣為常業罪及藥事法
    第86條第2 項之明知冒用他人藥物名稱、擅用他人藥物之仿
    單、標籤而販賣罪，為想像競合犯，應從一重之明知為禁藥
    而販賣為常業罪。雖被告連續明知冒用他人藥物名稱、擅用
    他人藥物之仿單、標籤而販賣犯行部分，未據檢察官起訴，
    然此部分與起訴並經本院論罪科刑部分，具有想像競合犯之
    裁判上一罪關係，自為起訴效力所及，本院自得併為審理。
  (三)審酌被告係「思斯大藥局」之負責人，為從事藥品販賣業務
    之專業人員，明知購入來路不明之禁藥，可能危害消費者之
    生命、身體健康，且藥品名稱及他人註冊之商標圖樣具有辨
    識商品來源之功能，企業經營者通常經過相當時間並投入大
    量資金於商品之行銷及品質之改良，始得使該要品名稱及使
    用之商標圖樣具有代表一定品質之效，被告竟為圖私利，向
    不詳人士人購入仿冒威而鋼及犀利士錠劑等禁藥後，在「思
    斯大藥局」販售予不特定人牟利，不僅對美商輝瑞公司及美
    商禮來公司之商譽造成損害，更足戕害使用者之身體健康，
    且於本院審理期間，猶仍飾詞狡辯卸責，毫無悔意，原不宜
    輕罰，惟念及被告未有任何犯罪之前科紀錄，有臺灣高等法
    院被告前案紀錄表1 紙在卷可憑，且被告尚需撫育2 名年幼
    子女，其中1 名子女未滿周歲，患有先天性心房心室傳導障
    礙，有戶籍謄本、全民健康保險重大傷病證明申請書、中華
    民國身心障礙手冊各1 份附卷足參（見本院卷第165 至168
    頁），以致被告平日生活負荷不輕等一切情狀，量處如主文
    所示之刑。
  (四)扣案如附表1 所示之仿冒威而鋼錠劑、包裝盒、仿單，以及
    如附表2 所示之仿冒犀利士錠劑、包裝盒、塑膠罐、仿單，
    均係被告所有，此據被告陳稱甚詳，且係供被告販賣禁藥為
    常業所用之物，均應依刑法第38條第1 項第2 款規定，併予
    宣告沒收。至於扣案之電腦列印銷售資料共11紙，係被告用
    以紀錄銷售仿冒威而鋼及仿冒犀利士藥品情形之文書資料，
    雖足以佐證被告確有販賣仿冒威而鋼及仿冒犀利士藥品事實
    之證據，但終究與被告明知禁藥而販賣為常業之犯行，不具
    有直接關連性，爰不併予宣告沒收，亦此敘明。
四、不另為無罪諭知部分：
  (一)公訴意旨另以：被告明知「威而剛」、「犀利士」等商標圖
    樣，分別係美商輝瑞公司、臺灣禮來公司向經濟部智慧財產
    局申請註冊核准，取得商標專用權，現仍在商標權專用期間
    內，未經上開商標權人之同意，不得於同一商品使用相同之
    註冊商標，竟圖販賣牟利，於92年間，分別以每顆250 元、
    200 元之價格，向不詳姓名之2 名成年男子販入仿冒之「威
    而剛」、「犀利士」禁藥，將之陳列在「思斯大藥局」之櫃
    子抽屜內，再分別以每顆350 元至400 元之價格販售予不特
    定人，因認被告販賣未經授權，擅自使用「威而剛」、「犀
    利士」商標圖樣之商品部分，另涉犯商標法第82條之販賣仿
    冒商標商品罪。
  (二)犯罪事實應依證據認定之，無證據不得認定犯罪事實；又不
    能證明被告犯罪者，應諭知無罪之判決，刑事訴訟法第154
    條第2 項及第301 條第1 項分別定有明文。又認定不利被告
    之事實，須依積極證據，苟積極證據不足為不利於被告事實
    之認定時，即應為有利於被告之認定，更不必有何有利之證
    據；而所謂「積極證據足以為不利被告事實之認定」，係指
    據為訴訟上證明之全盤證據資料，在客觀上已達於通常一般
    之人均不致於有所懷疑，而得確信被告確曾犯罪之程度，若
    未達此一程度，而有合理懷疑之存在時，即無從為有罪之認
    定，最高法院30年上字第816 號及76年台上字7986號分別著
    有判例可資參照。
  (三)訊據被告堅詞否認於同一商品，使用相同於「威而剛」、「
    犀利士」註冊商標而販賣之犯行，辯稱：扣案之仿冒威而鋼
    及仿冒犀利士藥品，並無使用「威而剛」及「犀利士」文字
    圖樣之商標等語（見本院卷第21頁），因扣案如附表1 、2
    所示之仿冒威而鋼及仿冒犀利士錠劑、包裝盒、塑膠罐及仿
    單，不僅未有「威而剛」、「犀利士」等文字圖樣，亦無任
    何中文之記載，已如前述，並有卷附扣案仿冒藥品包裝盒外
    觀照片4 幀在卷可證（見偵查卷第54頁、第79頁），是綜觀
    卷內所有證據資料，僅能證明被告於同一商品，使用相同於
    「VIAGRA」及「CIALIS」等商標圖樣而販賣之行為，未有任
    何證據足資佐證被告有明知未得商標權人之同意，於同一商
    品，使用相同於他人「威而剛」、「犀利士」等註冊商標之
    商品而販賣，是此部分既然無法證明，本應為無罪之諭知，
    惟若經證明有罪，因與本案論罪科刑部分，具有實質上一罪
    關係，爰不另為無罪之諭知。
據上論斷，應依刑事訴訟法第299 條第1 項前段，藥事法第83條
第2 項、第86條第2 項，刑法第11條前段、第56條、第55條、第
38條第1 項第2 款，判決如主文。
本案經檢察官乙○○到庭執行職務。
中　　華　　民　　國　　94　　年　　12　　月　　30　　日
                  刑事第十庭  審判長法　官  徐美麗
                                    法  官  莊珮吟
                                    法  官  高增泓
以上正本證明與原本無異。
如不服本判決，應於收受送達後10日內向本院提出上訴書狀。
中　　華　　民　　國　　94　　年　　12　　月　　30　　日
                                    書記官  林慧芬
附錄本判決論罪科刑法條全文：
藥事法第83條
明知為偽藥或禁藥，而販賣、供應、調劑、運送、寄藏、牙保、
轉讓或意圖販賣而陳列者，處7 年以下有期徒刑，得併科新臺幣
5 百萬元以下罰金。
以犯前項之罪為常業者，處2 年以上10年以下有期徒刑，得併科
新臺幣2 千5 百萬元以下罰金。
犯前二項之罪，因而致人於死者，處7 年以上有期徒刑，致重傷
者，處3 年以上12年以下有期徒刑。
因過失犯第1 項之罪者，處2 年以下有期徒刑、拘役或科新臺幣
30萬元以下罰金。
第 1 項及第 2 項之未遂犯罰之。
藥事法第86條
擅用或冒用他人藥物之名稱、仿單或標籤者，處1 年以下有期徒
刑、拘役或科或併科新台幣5 萬元以下罰金。
明知為前項之藥物而輸入、販賣、供應、調劑、運送、寄藏、牙
保、轉讓或意圖販賣而陳列者，處6 月以下有期徒刑、拘役或科
或併科新台幣3 萬元以下罰金。
附表1 ：
┌──┬────────┬──────────┬──────────┐
│編號│  物 品 名 稱   │      數    量      │  備            註  │
├──┼────────┼──────────┼──────────┤
│ 1  │威而鋼（Viagra）│錠劑26顆，經送驗後，│送驗結果非美商輝瑞公│
│    │錠劑            │餘錠劑13顆。        │司原廠製造（見偵查卷│
├──┼────────┼──────────┤第125 至148 頁）。  │
│ 2  │威而鋼包裝盒    │包裝盒5 盒，經送驗後│                    │
│    │                │，餘包裝盒2盒。     │                    │
├──┼────────┼──────────┤                    │
│ 3  │威而鋼仿單      │仿單4 紙，送驗後，餘│                    │
│    │                │3紙 。              │                    │
└──┴────────┴──────────┴──────────┘
附表2 ：
┌──┬────────┬──────────┬──────────┐
│編號│  物 品 名 稱   │      數    量      │  備            註  │
├──┼────────┼──────────┼──────────┤
│ 1  │犀利士（Cialis）│5 盒（含錠劑19顆），│送驗結果非美商禮來公│
│    │                │經送驗後，餘包裝盒3 │司原廠製造（見本院卷│
│    │                │盒及錠劑9 顆。      │第56至91頁）。      │
├──┼────────┼──────────┼──────────┤
│ 2  │犀利士（Cialis）│1 罐（含錠劑7 顆及包│送驗結果非美商禮來公│
│    │                │裝盒1 個），經送驗後│司原廠製造（見本院第│
│    │                │，錠劑剩餘4顆。     │92至103 頁）。      │
├──┼────────┼──────────┼──────────┤
│ 3  │犀利士仿單      │6 紙，送驗後，剩餘5 │送驗結果非美商禮來公│
│    │                │紙。                │司原廠製造（見本院卷│
│    │                │                    │第112 頁）。        │
└──┴────────┴──────────┴──────────┘
